【裁判字號】    97,家訴,46
【裁判日期】    980608
【裁判案由】    分配剩餘財產
【裁判全文】
臺灣高雄地方法院民事判決              97年度家訴字第46號
原      告  甲○
訴訟代理人  蕭永宏  律師
被      告  乙○○
訴訟代理人  陳妙泉  律師
上列當事人間請求分配剩餘財產事件，本院於民國98年5 月13日
言詞辯論終結，判決如下：
    主  文
被告應給付原告新臺幣貳佰貳拾萬貳仟零伍拾陸元，及自民國九
十七年二月五日起至清償日止，按週年利率百分之五計算之利息
。
原告其餘之訴駁回。
訴訟費用由被告負擔四分之三，餘由原告負擔。
    事實及理由
壹、程序方面：
    按訴狀送達後，原告不得將原訴變更或追加他訴，但擴張或
    減縮應受判決事項之聲明者，不在此限。民事訴訟法第255
    條第1 項第3 款定有明文。查本件原告起訴時請求被告給付
    新臺幣（下同）300 萬元，及自起訴狀繕本送達之翌日起至
    清償日止，按週年利率5%計算之利息，嗣於本院準備程序中
    減縮為請求被告給付293 萬0,674 元，及自起訴狀繕本送達
    之翌日起至清償日止，按週年利率5%計算之利息，乃減縮應
    受判決事項之聲明，揆諸前揭規定，應予准許，合先敘明。
貳、實體方面：
  一、本件原告主張：兩造於民國66年4 月14日結婚，於95年8
      月21日經本院以95年度婚字第737 號民事判決准兩造離婚
      ，於95年9 月26日確定。兩造於結婚前及結婚後，並未以
      契約訂立夫妻財產制，應以法定財產制為夫妻財產制；再
      兩造之法定財產制關係因離婚而消滅，原告自得依民法第
      1030條之1第1項之規定，請求分配雙方剩餘財產之差額。
      又原告現存之婚後財產價值為0 元；被告現存之婚後財產
      則有如附表編號1 至6 所示之財產，各有如附表編號1 至
      編號6 所示之價值，復因原告於婚姻關係存續中，從事中
      古汽車買賣業務，被告取得如附表編號1 至編號6 所示財
      產之資金來源，均為原告賺取之金錢，兩造剩餘財產之差
      額，平均分配顯失公平，併依民法第1030條之1 第2 項之
      規定，請求本院調整原告之分配額為三分之二等語。爰提
      起本訴，並聲明求為判決：被告應給付原告293 萬6,074
      元，及自起訴狀繕本送達之翌日起至清償日止，按週年利
      率5%計算之利息。
  二、被告抗辯：原告於婚姻關係存續中，喜歡簽賭六合彩，且
      不務正業，從未交付金錢予被告，被告則從事土地及房屋
      仲介、中古汽車買賣、臨時工、洗車等工作，家庭生活費
      用均由被告負擔，家庭照顧及子女撫育均由被告為之，原
      告從事之汽車買賣，亦由被告經營管理，被告對於家庭之
      貢獻，遠大於原告，兩造剩餘財產之差額平均分配顯失公
      平，請求本院依民法第1030條之1 第2 項之規定，調整原
      告之分配額為三分之一等語。並聲明求為判決：原告之訴
      駁回。
  三、兩造不爭執之事項：
    (一)兩造於66年4 月14日結婚，於結婚前及結婚後，並未以契
      約訂立夫妻財產制。
    (二)本件被告於95年5 月17日對於本件原告起訴，請求本院判
      決准兩造離婚，嗣經本院以95年度婚字第737 號民事事件
      審理後，於95年8 月21日判決准本件被告與本件原告離婚
      ，於95 年9月26日確定。
    (三)本院95年度婚字第737 號民事事件起訴時，原告現存之婚
      後財產價值為0 元；被告現存之婚後財產，則有如附表編
      號1至 編號6 所示之財產，各有如附表編號1 至編號6 所
      示之價值。
  四、得心證之理由：
    (一)按民法第1030條之1 雖係於74年6 月3 日增訂，且民法親
      屬編施行法對於該條之適用，並無特別之規定。惟按，新
      法規範之法律關係如跨越新、舊法施行時期，當特定法條
      之所有構成要件事實於新法生效施行後始完全實現時，則
      無待法律另為明文規定，本即應適用法條構成要件與生活
      事實合致時有效之新法，根據新法定其法律效果。是除非
      立法者另設「法律有溯及適用之特別規定」，使新法自公
      布生效日起向公布生效前擴張其效力；或設「限制新法於
      生效後適用範圍之特別規定」，使新法自公布生效日起向
      公布生效後限制其效力，否則適用法律之司法機關，有遵
      守立法者所定法律之時間效力範圍之義務，尚不得逕行將
      法律溯及適用或以分段適用或自訂過渡條款等方式，限制
      現行有效法律之適用範圍。且增訂民法第1030條之1 就夫
      妻剩餘財產差額分配請求權之計算，既明確規定以「婚姻
      關係存續中」界定取得原有財產之時間範圍，客觀文義上
      顯然已無就財產之取得時點再予分段或部分排除之可能；
      另就立法目的而言，增訂民法第1030 條 之1 規定既為實
      現憲法保障男女平等、維護婚姻及家庭之目的，旨在給予
      婚姻關係存續中夫或妻對家務、教養子女及婚姻共同生活
      之貢獻，在夫妻聯合財產制度之下，前所未獲得之公平評
      價。如果將聯合財產關係中之原有財產，區分為74年6 月
      4 日以前或同年月5 日以後取得者，與實現憲法目的之修
      法意旨實有未符（司法院釋字第620 號解釋理由書意旨參
      照）。準此，夫妻於上開民法第1030條之1 增訂前結婚，
      並適用聯合財產制，其聯合財產關係消滅者，如該聯合財
      產關係消滅之事實，發生於74年6 月3 日增訂民法第1030
      條之1 於同年月5 日生效之後時，則適用消滅時有效之增
      訂民法第1030條之1 規定之結果，除因繼承或其他無償取
      得者外，凡夫妻於婚姻關係存續中取得，而於聯合財產關
      係消滅時現存之原有財產，並不區分此類財產取得於74年
      6 月4 日之前或同年月5 日之後，均屬剩餘財產差額分配
      請求權之計算範圍。
    (二)按夫妻得於結婚前或結婚後，以契約就本法所定之約定財
      產制中，選擇其一，為其夫妻財產制；夫妻未以契約訂立
      夫妻財產制者，除本法另有規定外，以法定財產制，為其
      夫妻財產制；法定財產制關係消滅時，夫或妻現存之婚後
      財產，扣除婚姻關係存續所負債務後，如有剩餘，其雙方
      剩餘財產之差額，應平均分配。依前項規定，平均分配顯
      失公平者，法院得調整或免除其分配額。夫妻現存之婚後
      財產，其價值計算以法定財產制關係消滅時為準。但夫妻
      因判決而離婚者，以起訴時為準。民法第1004條、第1005
      條、第1030條之1 第1 項本文、第2 項、第1030條之4 第
      1 項分別定有明文。次按，中華民國91年民法親屬編修正
      前適用聯合財產制之夫妻，其特有財產或結婚時之原有財
      產，於修正施行後視為夫或妻之婚前財產；婚姻關係存續
      中取得之原有財產，於修正施行後視為夫或妻之婚後財產
      。民法親屬編施行法第6 條之2亦 有明文。再按，民法第
      1030條之4 第1 項雖僅規定「其價值之計算」，惟參諸之
      該條之立法理由，乃認財產之範圍及計價，關係夫妻剩餘
      財產之分配，爰明定夫妻現存婚後財產與應追加計算財產
      之計算基準，以法定財產關係消滅時為準。但夫妻因判決
      而離婚時，其婚後財產範圍及計算基準，例外以起訴時為
      準，以期明確（該條增訂以前，立法院審查會之意見參照
      ，參見立法院公報第91卷第40期，第91頁），可知該條之
      規定，非僅限於婚後財產價值之計算基準，尚及於婚後財
      產範圍之計算基準。
    (三)查，兩造於66年4 月14日結婚，兩造於結婚前或結婚後，
      並未以契約訂立夫妻財產制，為兩造所不爭執，並有戶籍
      登記除戶簿影本及戶籍謄本各1 份在卷可按（參見本院卷
      第69頁、第5 頁），揆諸前揭規定，自應以法定財產制為
      夫妻財產制。又本件被告於95年5 月17日對於本件原告起
      訴，請求本院判決准兩造離婚，嗣經本院以95年度婚字第
      737 號民事事件審理後，於95年8 月21日判決准本件被告
      與本件原告離婚，於95年9 月26日確定，為兩造所不爭執
      ，並經本院依原告之聲請，調取本院95年度婚字第737 號
      民事卷宗核閱無訛，堪認屬實，足認兩造間之法定財產制
      關係業於95年9 月26日因離婚而消滅，則原告本於民法第
      1030條之1 第1 項之規定，請求分配雙方剩餘財產之差額
      ，洵屬正當；又因兩造夫妻乃因判決而離婚，依民法第
      1030條之4 第1 項之規定，兩造現存婚後財產之範圍及價
      值計算，自以95年度婚字第737 號民事事件起訴繫屬於本
      院時，即95年5 月17日為基準。
    (四)次查，原告於95年度婚字第737 號民事事件起訴時，現存
      之婚後財產價值為0 元，此為兩造所不爭執；再原告並未
      主張婚姻關係存續中負有債務，原告之剩餘財產應為0 元
      。其次，被告於95年度婚字第737 號民事事件起訴時，現
      存之婚後財產則有如附表編號1 至編號6 所示之財產，各
      有如附表編號1 至編號6 所示之價值，復為兩造所不爭執
      ，並有土地登記第二類謄本4 份、建物登記第二類謄本2
      份在卷足據（參見本院卷第7 頁至第12頁），其價值共計
      440 萬4,111.6 元（計算式：1,890,000 ＋522,760 ＋
      126,000 ＋864,939.6 ＋497,952 ＋502,460 ＝
      4,404,111.6） ；又被告並未主張婚姻關係存續中負有債
      務，被告之剩餘財產應為440 萬4,111.6 元。準此，兩造
      剩餘財產之差額，應為440 萬4,111.6 （計算式：
      4,404,111.6 －0 ＝4,404,111.6） ，兩造平均分配之結
      果，被告應給付原告220 萬2,056 元（計算式：
      4,404,111.6 ÷2 ＝2,202,056） ，小數點以下四捨五入
      ）。
    (五)再原告雖主張其於婚姻關係存續中，從事中古汽車買賣業
      務，被告取得財產之資金來源，均係原告賺取之金錢，平
      均分配顯失公平，依民法第1030條之1 第2 項之規定，請
      求調整原告之分配額為三分之二云云。惟按，民法第1030
      條之1 第1 項、第2 項，乃於74年6 月3 日增訂，於同年
      月5 日生效，91年6 月26日僅為配合法定財產制之修正而
      調整該條第1項 首句之文字。其立法理由，乃認聯合財產
      關係消滅時，以夫妻雙方剩餘財產之差額，平均分配，方
      為公平，亦所以貫徹男女平等之原則。例如夫在外工作，
      或經營企業，妻在家操持勞務、教養子女，備極辛勞，使
      夫得無內顧之憂，專心發展事務，其因此所增加之財產，
      不能不歸功於妻子之協力，則其剩餘財產，除因繼承或其
      他無償取得者外，妻自應有平均分配之權利，反之夫妻易
      地而處，亦然。爰增設該條第1 項之規定。惟夫妻一方有
      不務正業，或浪費成習等情事，於財產之增加並無貢獻者
      ，自不能使之坐享其成，獲得非分之利益。此際如平均分
      配，顯失公平，應由法院酌減其分配額或不予分配，爰增
      訂第2 項（該條之立法理由參照，參見立法院公報第74卷
      第38期，第58頁至第59頁）。經查，證人即兩造所生子女
      郭言群於本院準備程序中證稱：原告從事汽車仲介，每月
      收入約有6 萬，賺取之金錢，均交予被告，又因原告並不
      識字，故汽車買賣合約書由被告書寫，並非被告從事汽車
      仲介業務，被告婚後並無工作，亦無固定收入，家中清洗
      衣物、打掃等工作，均由被告負責，3 名子女均由被告親
      自照顧等語（參見本院卷第80頁、第81頁）；證人即兩造
      所生子女郭麗芬於本院準備程序中證述：被告婚後為全職
      之家庭主婦，由原告在外賺錢，家中經濟來源為原告，家
      庭照顧則由被告負責，且被告有協助原告從事汽車仲介買
      賣，諸如：幫忙撰寫契約書或共同商議中古車輛之價值，
      伊認為兩造為事業上之夥伴等語（參見本院卷第82頁、第
      83頁），復參以原告於本院準備程序中亦陳稱：因伊不甚
      識字，因此，於簽訂汽車買賣合約書時，均係委由被告出
      面處理，汽車買賣合約書上之姓名，亦由被告簽署等語（
      參見本院卷第56 頁） ，足見兩造婚姻關係存續期間，乃
      由原告在外工作，被告在家操持家務、教養子女，及因原
      告不甚識字而協助原告處理工作上之事務，兩造因此增加
      之財產，自應歸功於原告在外工作，及被告之協力，兩造
      剩餘財產之差額，乃夫妻共同努力、貢獻之結果，由兩造
      平均分配，並無顯失公平之情形，原告上開部分之主張，
      自不足採。
    (六)至被告另雖抗辯：原告於婚姻關係存續中，喜歡簽賭六合
      彩，且不務正業，從未交付金錢予被告，被告則從事土地
      及房屋仲介、中古汽車買賣、臨時工、洗車等工作，家庭
      生活費用均由被告負擔，家庭照顧及子女撫育均由被告為
      之，原告從事之汽車買賣，亦由被告經營管理，被告對於
      家庭之貢獻，遠大於原告，兩造剩餘財產之差額平均分配
      顯失公平，請求本院依民法第1030條之1 第2 項之規定，
      調整原告之分配額為三分之一等語。惟查，被告就其抗辯
      ：原告於婚姻關係存續中，喜歡簽賭六合彩之事實，並未
      舉證以實其說，自不足採；又其辯稱：原告不務正業，從
      未交付金錢予被告，被告則從事土地及房屋仲介、中古汽
      車買賣、臨時工、洗車等工作，家庭生活費用，均由被告
      負擔，家庭照顧及子女撫育，均由被告為之，原告從事之
      汽車買賣，亦由被告經營管理之事實，核與證人郭言群於
      本院準備程序中證稱：原告從事汽車仲介，每月收入約有
      6 萬，賺取之金錢，均交予被告，又因原告並不識字，故
      汽車買賣合約書由被告書寫，並非被告從事汽車仲介業務
      ，被告婚後並無工作，亦無固定收入等語（參見本院卷第
      80頁、第81頁）；證人即兩造所生子女郭麗芬於本院準備
      程序中證述：被告婚後為全職之家庭主婦，由原告在外賺
      錢，家中經濟來源為原告等語（參見本院卷第82頁、第83
      頁），顯有不符，自不足採，其據以抗辯被告對於家庭之
      貢獻，遠大於原告，兩造剩餘財產之差額平均分配顯失公
      平，請求本院依民法第1030條之1 第2 項之規定，調整原
      告之分配額為三分之一等語，亦無足取。
    (七)從而，原告本於民法第1030條之1 第1 項之規定，請求被
      告給付220 萬2,056 元，即屬正當；逾此部分之請求，則
      非正當。
    (八)次按，給付無確定期限者，債務人於債權人得請求給付時
      ，經其催告而未為給付，自受催告時起，負遲延責任。其
      經債權人起訴而送達訴狀，或依督促程序送達支付命令，
      或為其他相類之行為者，與催告有同一之效力。遲延之債
      務，以支付金錢為標的者，債權人得請求依法定利率計算
      之遲延利息；應付利息之債務，其利率未經約定，亦無法
      律可據者，週年利率為5%，民法第229 條第2 項、第233
      條第1 項前段及第203 條分別定有明文。查本件被告對於
      原告應為之上開給付，並無確定期限，且原告復未能舉證
      證明於起訴前曾向被告請求，惟被告既經原告提起本件民
      事訴訟而送達民事起訴狀繕本，依民法第229 條第2 項之
      規定，自應自民事起訴狀繕本送達之翌日即97年2 月5 日
      起，負遲延責任。從而，原告請求被告給付自97年2 月5
      日起至清償日止，按週年利率5%計算之遲延利息，亦屬有
      據。
  六、綜上所陳，原告本於民法第1030條之1 第1 項之規定，請
      求被告給付220 萬2,056 元，及自97年2 月5 日起至清償
      日止，按週年利率5%計算之利息，為有理由；逾此部分之
      請求，為無理由，應予駁回。
  七、本件事證已臻明確，兩造其餘攻擊防禦方法，經本院審酌
      後，認與判決之結果不生影響，無一一論述必要，附此敘
      明。
  八、據上論結，原告之訴一部為有理由，一部為無理由，依民
      事訴訟法第79條，判決如主文。
中    華    民    國    98    年    6     月    8     日
                      家事法庭  法  官  郭慧珊
                                法  官  邱泰錄
                                法  官  伍逸康
如不服本判決，應於送達後20日內，向本院提出上訴狀並表明上
訴理由，如於本判決宣示後送達前提起上訴者，應於判決送達後
10日內補提上訴理由書（須附繕本）。
正本係照原本作成。
中    華    民    國    98    年    6     月    8     日
                                書記官  曾小玲
附表：
┌──┬───────────┬──────┬───────┬───────┐
│編號│  財產名稱            │  取得時間  │土地公告現值或│價值（新臺幣）│
│    │                      │            │建物課稅現值（│              │
│    │                      │            │新臺幣）      │              │
├──┼───────────┼──────┼───────┼───────┤
│ 1  │高雄市○○區○○段4 小│73年6 月22日│ 1,350,000元  │ 1,890,000元  │
│    │段39地號土地，權利範圍│            │              │              │
│    │全部                  │            │              │              │
├──┼───────────┼──────┼───────┼───────┤
│ 2  │高雄市○○區○○段4 小│73年6 月21日│   373,400元  │   522,760元  │
│    │段57建號、門牌號碼高雄│            │              │              │
│    │市○○區○○路419 號建│            │              │              │
│    │物，權利範圍全部      │            │              │              │
├──┼───────────┼──────┼───────┼───────┤
│ 3  │高雄市○○區○○段4 小│73年6 月22日│    90,000元  │   126,000元  │
│    │段40地號土地， 權利範 │            │              │              │
│    │圍全部                │            │              │              │
├──┼───────────┼──────┼───────┼───────┤
│ 4  │屏東縣枋寮鄉○○段760 │89年9 月27日│   617,814元  │   864,939.6元│
│    │之2 地號土地，權利範圍│            │              │              │
│    │全部                  │            │              │              │
├──┼───────────┼──────┼───────┼───────┤
│ 5  │高雄市○○區○○段479 │91年8 月23日│   355,680元  │   497,952元  │
│    │地號土地，權利範圍萬分│            │              │              │
│    │之61                  │            │              │              │
├──┼───────────┼──────┼───────┼───────┤
│ 6  │高雄市○○區○○段1647│同上        │   358,900元  │   502,460元  │
│    │號建號、門牌號碼高雄市│            │              │              │
│    │楠梓區○○街34巷3 號3 │            │              │              │
│    │樓建物，權利範圍全部，│            │              │              │
│    │暨同地號土地上建號1656│            │              │              │
│    │號共同使用部分，權利範│            │              │              │
│    │圍萬分                │            │              │              │
│    │之52                  │            │              │              │
└──┴───────────┴──────┴───────┴───────┘


司法院資訊處製作；財團法人民間司法改革基金會備份。
